臺灣士林地方法院刑事判決　　　　　　　　　　　　　九十三年度訴字第五九一號
　　公　訴　人　臺灣士林地方法院檢察署檢察官
　　被　　　告　甲○○
右列被告因常業詐欺案件，經檢察官聲請以簡易判決處刑（九十三年度偵緝字第五八
六號），本院士林簡易庭認不宜以簡易判決處刑（九十三年度士簡字第一一四九號）
，簽移本院刑事庭改依通常程序審理，本院經訊問被告後，被告為認罪之答辯，本院
合議庭裁定由受命法官獨任進行簡式審判程序並判決如左：
    主  文
甲○○幫助掩飾、隱匿因自己重大犯罪所得財物，累犯，處有期徒刑伍月，如易科罰
金以佰元折算壹日。
    事  實
一、甲○○有多次違反肅清煙毒條例、麻醉藥品管理條例、竊盜等前科，最近一次係
    於民國七十九年間因違反肅清煙毒條例、竊盜案件，分別經臺灣板橋地方法院七
    十九年度訴字第六三一號判處有期徒刑三年六月（經上訴駁回）及本院七十九年
    度訴字第七四二號判處有期徒刑一年六月確定。兩案經合併定執行刑執行，於八
    十二年九月二十三日假釋，於假釋期間，甲○○又於八十三年間因違反肅清煙毒
    條例案件，經本院八十三年度訴字第五八號判處有期徒刑六年，經上訴駁回確定
    ，經與前開假釋遭撤銷之殘刑合併接續執行，又於八十七年一月三日假釋，假釋
    期間因違反保護管束規定，復經撤銷假釋執行殘刑，至九十年十二月二十三日甫
    縮刑期滿執行完畢。詎甲○○出獄後，因長期失業，時常前往臺北縣三重市正義
    公園內遊盪，於九十二年間某日，巧遇姓名年籍不詳綽號「小林」之成年男子，
    欲以提供膳食為代價，向甲○○收購銀行帳戶，而甲○○亦因貪圖小利，故雖預
    見交付存摺等帳戶資料予不熟識之他人使用，可能幫助不詳犯罪集團掩飾或隱匿
    其等因重大犯罪所得財物，致使被害人及警方追查無門之情況下，竟仍不違其本
    意，基於幫助洗錢之犯意，由「小林」陪同至位於臺北市士林區○○○路○段一
    二六號之中國國際商業銀行蘭雅分行（下稱中國國際商業銀行），由甲○○申請
    開設帳號00000000000號之帳戶及提款卡，再將帳戶存摺、提款卡交
    付「小林」使用，「小林」則請甲○○前往餐館吃飯以為代價。「小林」再將該
    帳戶存摺、提款卡等轉手予平日即以詐欺為常業之詐欺集團。於同年十二月十一
    日下午五時四十分許，該詐欺集團某不詳姓名年籍自稱為健保局職員之成年男子
    ，遂打電話給乙○○，向乙○○謊稱：可退還溢繳之健保費等語（實際上並無退
    費款項），要求乙○○至提款機操作轉帳事宜，致使乙○○陷於錯誤，遂依該名
    二百六十五元萬元轉帳至甲○○前開中國國際商業銀行帳戶內，詐騙集團因而藉
    此掩飾、隱匿渠等詐欺犯罪所得。嗣因周建鴻轉帳後發覺有異，報警後立刻將前
    開帳戶凍結列為警示帳戶，該筆轉帳款項始未遭詐騙集團領走，並循線查悉上情
    。
二、案經臺北市政府警察局士林分局報請臺灣士林地方法院檢察署檢察官偵查並聲請
    簡易判決處刑。
    理  由
一、右開犯罪事實業據被告甲○○於本院調查、審理時坦承不諱（本院卷第三十頁訊
    問筆錄、第三五頁審判筆錄參照），核與被害人周建鴻於警訊、偵查中之指訴情
    節相符（偵查卷第二一至二三頁偵訊筆錄、第四四至四五頁訊問筆錄參照），並
    有前開被告所開立之中國國際商業銀行帳戶存摺類存款綜合約定書（偵查卷第三
    ０頁參照）、帳戶交易明細（偵查卷第三一頁參照）、被害人周建鴻銀行帳戶存
    提款明細（偵查卷第一七頁參照），足認被告自白與事實相符，可以採信，前開
    事實應可認定。本件事證明確，被告犯行堪以認定。
二、按洗錢防制法全文業於九十二年二月六日修正公佈，並於同年八月六日施行，修
    正後洗錢防制法第九條第二項、第二條第二款規定所謂「掩飾他人因重大犯罪所
    得財物之洗錢行為」，雖然實質上係將替他人掩飾該他人自己重大犯罪所得財物
    之幫助犯行為予以正犯化之具體規定，然條罪名仍以行為人客觀上有直接著手於
    掩飾重大犯罪所得之構成要件行為本身（例如：直接著手將他人犯罪所得存入自
    己帳戶、或將他人重大犯罪所得財物以自己名義假作買賣轉交予他人）為限。倘
    若行為人僅係基於幫助洗錢之犯意單純提供帳戶資料予他人暫時供作存放以掩飾
    該他人重大犯罪所得使用，而由該他人將重大犯罪所得存入該帳戶內或請被害人
    匯入者，則因行為人並未直接從事轉帳、匯款、存提款等洗錢構成要件之實際行
    為，即不能適用前開第二條第二款、第九條第二項之規定，論以掩飾他人重大犯
    罪所得之洗錢罪。此時，應認行為人客觀上僅係幫助該收受帳戶之他人，掩飾該
    他人自己重大犯罪所得之財物，而僅構成修正後同法第二條第一款、第九條第一
    項之幫助掩飾自己重大犯罪所得財物之洗錢罪而已。被告甲○○僅提供帳戶予他
    人洗錢使用，客觀上應僅有幫助他人掩飾他人自己犯罪所得財物，而僅能該當洗
    錢防制法第二條第一款之構成要件。又經比較修正前後該法第九條第一項之規定
    可知，對於隱匿自己重大犯罪所得之洗錢行為，修正前後刑度、構成要件並無不
    同，本件自仍應適用修正施行後洗錢防制法第九條第一項論科。再者，金融存款
    帳戶，事關存戶個人財產權益之保障，與存戶之印鑑章結合，其專屬性、私密性
    更形提高，除非本人或與本人具密切之關係者，難認有何理由可自由流通使用該
    存褶、印章，一般人亦均有應妥為保管存褶、印鑑章，以防止存褶、印鑑章被他
    人冒用之認識，縱有特殊情況偶有將存褶、印鑑章交付他人之需，亦必深入瞭解
    其用途後再行提供以使用，恆係吾人日常生活經驗與事理；且金融帳戶為個人理
    財之工具，申請開設金融帳戶並無任何特殊之限制，一般民眾皆可以存入最低開
    戶金額之方式申請開戶，一個人可以在不同之金融機構申請多數之存款帳戶使用
    ，並無何困難，此乃眾所週知之事實。則依一般人之社會生活經驗，苟見非親非
    故之人不以自己名義申請開戶，反而以出價收購或租用之方式向他人蒐集金融機
    構帳戶供己使用，衡情對收購者將所收購之帳戶用於掩飾、隱匿犯罪所得乙節當
    有預見。況觀諸現今社會上，詐騙集團收購人頭帳戶，持以作為信貸、手機簡訊
    詐欺之事，常有所聞，出賣或出借帳戶予非親非故之人，受讓人係為謀非正當資
    金進出，而隱瞞其資金流程及行為人身份曝光之不法使用，幾乎已成為人盡皆知
    之犯罪手法等情，益當信而有徵。本件被告甲○○明知將存褶、印鑑章等有關個
    人財產、身分之物品，淪落於不明人士手中，極易被利用為與財產有關之犯罪工
    具；而與伊於身分上不具密切關係之人，竟願以提供膳食等利益為代價，徵求伊
    提供帳戶以為使用，伊並為求小利加以同意，顯然對於該帳戶作為不法使用，有
    所認識且並不違背其本意，是雖卷內事證並無積極證據證明被告知悉詐欺犯罪集
    團將如何犯罪（本院按有可能供詐欺或擄車勒贖之用），而無法於本件認定被告
    甲○○有常業詐欺之犯罪認識，且被告亦無實際參與犯罪集團掩飾重大犯罪所得
    之共同犯罪意思，但其既對帳戶交付他人使用，可能遭犯罪集團用以掩飾重大犯
    罪所得有所預見，且不違背本意而為之，應有幫助洗錢之不確定故意甚明。且由
    本件被害人乙○○所指訴之受詐騙情節觀之，該詐騙手法與時下一般詐騙集團動
    輒謊稱國稅局、健保局退稅費之手法一致，且由卷附被告甲○○中國國際商業銀
    行帳戶內，除被害人乙○○之匯款外，之前尚有一筆大額款項匯入，當日隨即被
    以提款卡分四筆提走等情觀之，詐騙被害人乙○○者應係反覆以不實訊息詐騙他
    人，以之維生而涉犯刑法第三百四十條常業詐欺罪之犯罪集團亦甚明確。故該詐
    騙集團行騙被害人乙○○之犯罪所得，以被告所設前開帳戶掩飾、隱匿，自屬洗
    錢防制法第二條第一款、第三條第一項第五款所定之掩飾、隱匿重大犯罪所得財
    物。是核被告甲○○，所為，係犯刑法第三十條第一項、洗錢防制法第九條第一
    項之幫助洗錢罪。聲請簡易判決處刑意旨雖認被告係犯幫助常業詐欺罪云云，然
    幫助犯除需對於其實施幫助行為與以認識外，尚需對證犯之犯行有構成要件故意
    之存在，始克相當。然本件被告係交付帳戶與「小林」，輾轉由詐騙集團之人實
    施常業詐欺犯罪，而依存款帳戶係供作存提款及匯款之使用特性觀之，被告僅可
    能預見所出租帳戶係供作他人掩飾犯罪所得款項之用，且復查無積極證據足認被
    告有認識犯罪集團之人實施常業詐欺犯罪之態樣及內容為何，已如前述，自無法
    以幫助詐欺罪相繩，公訴意旨於此尚有未洽，惟公訴到庭檢察官並於本院審理時
    當庭變更此部分起訴法條，本院並已於調查時當庭向被告告知變更後之新罪名，
    自無庸再為變更起訴法條，而僅需由本院加以更正指明即可。又被告有如事實欄
    所示前科，經判處有期徒刑並執行完畢，有臺灣高等法院被告全國前按紀錄表附
    卷可參。其於五年內再犯有期徒刑以上之本罪，為累犯，應依刑法第四十七條加
    重其刑。又被告係對正犯資以助力而未參與犯罪行為之實施，爰依刑法第三十條
    第二項減輕其刑。另被告犯幫助洗錢罪，於本院審判時，業已自白犯罪，並應依
    洗錢防制法第九條第五項之規定遞予減輕其刑，並先加後減之。爰審酌被告甲○
    ○僅因長期失業，即貪圖小利提供帳戶供他人掩飾犯罪所得使用，助長詐騙集團
    財產犯罪之氣焰，危害財產交易安全擾亂金融秩序甚鉅，且其有多項前科，素行
    不佳，惟其本件犯後業已坦承犯行，深具悔意，且本件乃係因智識程度不高方才
    犯罪及其犯罪之手段、犯罪時所受之刺激、品性、生活狀況、犯罪所生之損害等
    一切情狀，量處如主文所示之刑，並諭知易科罰金之折算標準，以示懲儆。
三、據上論斷，應依刑事訴訟法第二百七十三條之一第一項、第二百九十九條第一項
    ，洗錢防制法第九條第一項、第五項後段，刑法第十一條前段、第三十條第一項
    前段、第二項、第四十七條、第四十一條第一項前段，罰金罰鍰提高標準條例第
    二條，判決如主文。
本案經檢察官盧美如到庭執行職務。
中　　　華　　　民　　　國　　九十三　　年　　 十二  　　月　  　七 　　日
                 　　　　　　　　　　 臺灣士林地方法院刑事第七庭
　　                                      法  官 王  沛  雷
右正本證明與原本無異。
如不服本判決，應於判決送達後十日內，向本院提出上訴狀。
                                          書記官 詹  志  鵬
中　　　華　　　民　　　國　　九十三　　年　　 十二 　　月　   　八　 　日
附錄本件論罪科刑法條：
洗錢防制法第九條第一項：
    犯第二條第一款之罪者，處五年以下有期徒刑，得併科新臺幣三百萬元以下罰金
洗錢防制法第九條第五項：    。
    犯前四項之罪，於犯罪後六個月內自首者，免除其刑；逾六個月者，減輕或免除
    其刑；在偵查或審判中自白者，減輕其刑。
洗錢防制法第二條：
    一  掩飾或隱匿因自己重大犯罪所得財物或財產上利益者。
